最高法院刑事判決　　　　　　　一○○年度台上字第三二○號
上　訴　人　張孝慈
上列上訴人因殺人等罪案件，不服台灣高等法院台中分院中華民
國九十九年十月十九日第二審更審判決（九十九年度上重更(一)字
第二三號，起訴案號：台灣台中地方法院檢察署九十八年度少連
偵字第七八號），提起上訴，本院判決如下：
    主  文
上訴駁回。
    理  由
本件原判決認定：上訴人張孝慈（綽號「老爹」）因多次聽聞國
中同學曾○○（行為時係未滿十八歲之少年，基本資料詳卷，業
經原審另案判刑確定）抱怨遭被害人陳○○（身高一八一公分，
背部刺青，亦為未滿十八歲之人，基本資料詳卷）欠債不還，且
受其欺侮、毆打，上訴人亦曾目睹被害人公然對朱○○（行為時
同為未滿十八歲之少年，基本資料詳卷，亦經原審另案判刑確定
）毛手毛腳，心生不滿而嫌惡。民國九十八年五、六月間，曾○
○向上訴人表示欲行下手殺掉被害人，上訴人亦表贊同。同年七
月十三日上午，曾○○將其所持有（其父逝世後所遺留）之管制
武士刀、非管制刀械、西瓜刀（黑色握把）各一支及上訴人所有
之西瓜刀（銀色握把）一支裝入羽毛球袋內，並攜帶至知悉內情
之賴○期家中藏放。上訴人、曾○○、賴○期、朱○○等四人再
於同日下午討論殺害被害人之計畫，曾○○提議用酒灌醉被害人
，再帶到（改制前）台中縣太平市○○里○○路開天宮之頂樓加
以殺害，曾○○並與上訴人稱由其二人下手即可，他人毋庸插手
等語。賴○期、朱○○附和同意。四人遂推由上訴人與曾○○先
前往超級市場購買高粱酒一瓶及啤酒十餘瓶。同日二十二時到二
十三時許，上訴人、曾○○、賴○期、朱○○及不知情之少年鄭
○○（業經第一審法院少年法庭裁定不付審理確定）、林琨詠、
張志宇（殺人部分均由檢察官另案為不起訴處分）與被害人在同
上縣、市○○街某網咖一起喝酒。酒後，曾○○故意提議要去開
天宮欣賞夜景，請託張志宇、林琨詠分騎機車、搭載前往，張志
宇、林琨詠予以應允，眾人遂以機車相載，前往賴○期家集合。
嗣上訴人、曾○○、賴○期基於結夥攜帶刀械前往公眾得出入之
場所開天宮之犯意聯絡，於同日晚上，由賴○期從家中取出裝有
上開管制武士刀等之羽毛球袋，隨即從羽毛球袋內取出非管制刀
械一支藏放在自己之褲管內，並由曾○○將裝有管制武士刀一支
及西瓜刀二支之羽毛球袋，置於不知情之林琨詠所騎機車之腳踏
板上，由林琨詠騎乘、搭載鄭○○、賴○期，途經道路等公共場
所前往開天宮，張志宇另騎乘其機車、搭載曾○○、朱○○跟隨
在後前往。途中，賴○期所攜藏於褲管之非管制刀械掉落在地，
曾○○在後看見，遂叫張志宇停車，由其下車撿起藏放在背後，
仍攜往開天宮。到達開天宮入口處後，林琨詠將該羽毛球袋交給
曾○○，再由曾○○將該羽毛球袋連同路上拾起之刀械，於夜間
攜帶至公眾得出入之場所開天宮頂樓，並請林琨詠再騎上開機車
返回賴○期住處搭載上訴人，曾○○並指示賴○期準備冥紙及香
，賴○期遂借用朱○○之行動電話撥打回家，委請不知情之母親
備妥，由上訴人放入林琨詠之機車置物箱內，回至網咖搭載被害
人一同去開天宮。被害人甫至該宮入口處之圍籬小門，即因酒醉
而嘔吐，上訴人遂先攜帶冥紙及香爬上該宮頂樓，林琨詠則陪被
害人在階梯上稍坐片刻休息，再一同爬上頂樓。被害人一抵達，
便仰躺在欄杆旁休息，曾○○點燃香菸後遞給被害人。迨翌（十
四）日凌晨約一時十分許，被害人抽完香菸，爬起、倚靠在欄杆
嘔吐，賴○期則因酒醉、躺在地上睡覺。曾○○與上訴人見狀，
為避免殺人時遭血液噴濺，先各自脫下上衣，曾○○並脫下鞋子
，分自羽毛球袋取出刀械，隨即以三字經辱罵被害人，同時朝被
害人背部砍殺二、三刀，被害人轉身面對、伸手抵擋，曾○○仍
持刀朝被害人手、胸及頸等處砍殺二十餘刀，被害人不支仰倒在
地，上訴人接續持銀色握把之西瓜刀朝被害人胸、腹揮砍十餘刀
，曾○○另以前揭非管制刀械，接續揮砍、戳刺被害人胸、腹約
十餘刀，更將該刀插在胸膛上，再持武士刀，接續揮砍胸、腹及
頭部約二十餘刀。導致被害人受有：「1.右面部斜向刀傷一處，
四×一公分，深入肌肉；2.左面部頸部多方向刀傷十一處，最大
十一×二公分，深入肌肉，刺穿氣管；3.前胸部共計三十七處刀
傷，多方向，有砍傷及刺傷，最大十六×二公分，深入胸腔；4.
左背部斜向刀傷四處，最大十一×二公分，深入肌肉；5.右手掌
橫向刀傷三處，最大九×一公分，深入肌肉；6.左手掌五處刀傷
，最大十一×一公分，造成左側第四及五手指外傷性截肢缺損；
7.左上臂七處刀傷，最大十一×三公分，深入肌肉；8.右後側第
六、七、九、十肋間刀傷痕；9.左後側第八（一處）及十（二處
）肋間刀傷痕；10.左下肺葉（三處各一公分）、右中肺葉（二處
各一公分）及右下肺葉（一處一公分）破裂；11.左心室二處刀傷
，近主動脈處刀傷入口三公分，刺入心臟在心中膈留下刀傷二．
五公分，近心尖處刀傷入口二．五公分，未刺入心室僅刺到心肌
；12.左肝葉二處刀傷，最大五公分長等傷害」，終因左前胸部所
受之多處刀傷深入胸腔，刺穿心臟左心室，造成大量出血當場死
亡。上訴人等砍殺被害人後，曾○○命林琨詠探查被害人是否已
經死亡，林琨詠遂趨近觸摸胸口，發現已無呼吸後，乃以手蓋上
被害人仍未闔上之雙眼，並向曾○○表示應該已經死亡。曾○○
遂叫醒賴○期，由賴○期到處丟撒冥紙，並與上訴人及林琨詠四
人一起焚香祭拜。上訴人、曾○○本欲將被害人之屍體拖行下至
開天宮路旁，然因拖行不易，要求林琨詠協助，三人乃合力將屍
體抬掛在開天宮頂樓之紅色欄杆，然後往樓下丟棄，造成被害人
屍體右側第五、六、九肋骨骨折、左上臂開放性骨折、骨露出及
右上臂閉鎖性骨折之損壞。三人下樓後，再合力將屍體拖到開天
宮附近涼亭旁之草叢遺棄，並在附近丟撒冥紙，上訴人復與曾○
○分持上揭武士刀、銀色握把西瓜刀，揮砍牧草以掩蓋屍體，俾
防他人發現（林琨詠所犯共同遺棄屍體罪部分，業經原審判刑確
定）。事畢，一夥人返回賴○期家會合，清洗手腳及兇刀，林琨
詠返家後，換下因搬運屍體而沾染血跡之深灰色無袖短Ｔ恤及米
白色短褲，上訴人亦在林家沐浴，並將犯案時所穿沾染血跡之藍
色牛仔褲換下，上揭染血衣褲均丟棄在同市○○路○段之坪林橋
下。而賴○期之兄賴○翔（業經第一審法院少年法庭裁定交付保
護管束）則將曾○○所穿沾染血跡之七分褲，拿到其住家前之荔
枝園內丟棄。終仍於同日上午七時五十五分許，經民眾發現開天
宮路旁有大量血跡，報警尋得被害人之屍體。再循線追查，由曾
○○帶同警員起出上揭犯罪所用之武士刀及非管制之刀械、西瓜
刀（銀色握把）各一支暨預備供犯罪所用之另西瓜刀（黑色握把
）一支，和曾○○所丟棄沾有血跡之七分褲；林琨詠亦帶同警員
尋出其與上訴人丟棄、沾有血跡之上揭牛仔褲、Ｔ恤、短褲各一
件，全案因破獲等情。係以上揭事實，迭據上訴人在歷審中均坦
承不諱，並經證人即共同正犯曾○○、賴○期、朱○○、林琨詠
、現場目擊友人張志宇、鄭○○、幫助棄置犯案衣物之賴○翔、
被害人之父陳○吉、發現屍體之高買美連、警員蔡新民、指述被
害人平日行事風格及與上揭行為人關係之友人武一帆、許○○、
俞○○、丁○○、廖○○、江○○（以上諸人基本資料皆詳卷）
證實，且有起獲兇刀、沾血衣褲、鞋子及曾○○行兇不巧受傷與
沾血未淨之照片、現場照片（含上訴人等進入網咖聚會及命案現
場）、現場測繪圖、被害人屍體相驗筆錄、解剖筆錄、相驗屍體
證明書、法醫鑑定報告、驗斷書、現場勘查報告、刀械鑑驗書、
現場指紋、掌紋分別和朱○○中指、曾○○左腳相符之鑑驗書附
卷，暨上揭刀械、衣褲扣案足資佐證，可見上訴人之自白要與事
實相符，事證至為明確。雖上訴人以當時受酒精影響，辨識行為
違法或依其辨識而行為之能力，顯著降低，請予減刑置辯，但衡
諸上訴人係事先和曾○○等人擬定將被害人灌醉、殺害之計畫，
並擇定僻靜之廢棄宮廟作為殺害場所，且備妥兇刀、冥紙、香枝
，酒後猶能按照計畫，先至賴○期家會合、取刀，坐穩機車受載
去至原定現場，行兇前，尚脫衣避免沾血，殺人後，復知灑冥紙
、焚香祭拜，再設法移屍、蓋草，事畢，沐浴、換衣、棄跡證，
為上訴人所不否認，顯無精神障礙情狀，上揭辯解，要無可採。
俱依憑卷證，逐一說明、審認，論駁綦詳。核上訴人非法攜帶刀
械之行為，係犯槍砲彈藥刀械管制條例第十五條第一款、第二款
、第三款之加重攜帶刀械罪；殺害被害人之行為，係犯刑法第二
百七十一條第一項之殺人罪，此二罪係一行為犯之，為想像競合
犯，應從一重之殺人罪處斷。又遺棄被害人屍體之行為，係犯刑
法第二百四十七條第一項之遺棄屍體罪。所犯殺人與遺棄屍體罪
，犯意各別、行為互殊，應予分論併罰。其中加重攜帶刀械、殺
人部分，和曾○○、賴○期、朱○○間；遺棄屍體部分，與曾○
○、林琨詠間，各有犯意聯絡、行為分擔，皆屬共同正犯。上訴
人雖和未滿十八歲之人共同犯罪，且被害人亦為未滿十八歲之人
，但因上訴人非為成年人，不適用兒童及少年福利法第七十條第
一項（或其相關法律）加重其刑之規定。第一審予以論罪科刑，
固非無見，惟關於在命案現場時，係曾○○自行從羽毛球袋內取
出武士刀，第一審認定為自賴○期手上取得；又漏未論究上訴人
之攜帶管制刀械，具有「結夥犯之」之加重條件，均有違誤。乃
將第一審關於上揭部分之科刑判決予以撤銷改判，並適用槍砲彈
藥刀械管制條例第十五條第一款、第二款、第三款，刑法第十一
條前段、第二十八條、第二百七十一條第一項、第二百四十七條
第一項、第五十五條、第五十一條第四款前段、第三十七條第一
項及第三十八條第一項第一款、第二款之規定，論上訴人以殺人
罪及遺棄屍體罪，並審酌上訴人年輕氣盛，平日與被害人係朋友
，竟因細故而持械行兇，且處心積慮謀議犯罪計畫，並持刀械等
行兇，手段至為兇殘，丟棄被害人屍體，視人命如敝屣（於本件
案發前數日，即先夥同曾○○等友人，將另友人林○○以類似手
法予以殺害、丟下坡崁，幸獲救未亡），此次犯罪後雖坦承犯行
，但無法與被害人家屬和解，徵得其原諒，衡酌被害人所受刀傷
情形，及上訴人殺人之動機非為謀財害命等情狀，認雖無量處極
刑之必要，然一般監獄短期教化，顯已不足改變其惡性，是分別
就殺人部分量處無期徒刑，並宣告褫奪公權終身；遺棄屍體部分
，量處有期徒刑十月，並定其應執行之刑仍為無期徒刑，以資懲
警。至扣案之武士刀一把，為違禁物，另非屬管制之刀械一支、
西瓜刀二支，係上訴人或共犯曾○○所有，其中黑色握把之西瓜
刀一支原為預備供殺被害人之用，其餘二把，則係殺人使用之物
，均予宣告沒收，皆併予敘明。經核於法要無違誤。上訴意旨略
稱：(一)、高粱酒酒精濃度高達百分之五十八，以之和啤酒相混而
飲，至易醉酒，上訴人雖然事先參與殺人之謀議，但嗣即後悔，
乃欲藉喝混酒，以使自己不醒人事而遁逃，可見先前之殺人犯意
並不復存在。上訴人酒後何以獨自留在賴○期住家，不於其他諸
人前去預定殺人現場之初即隨同而往？林琨詠騎機車返回賴家搭
載上訴人之時，上訴人究係精神亢奮、配合上車，抑或醉眼惺忪
、精神萎靡而遭強拉上車？林琨詠與上訴人究為何人進入網咖，
尋出被害人、載至命案現場？攸關上訴人行兇時之精神狀態，有
無得邀減刑寬典適用，原審未加詳查，遽行判決，當有未盡查證
職責之違失。(二)、就被害人遭刀砍殺之過程以言，乃先由曾○○
下手，再由上訴人接手，最後復由曾○○動手。而上訴人接手之
時，被害人已經不支倒地，斯時是否業已死亡？攸關上訴人所為
究為殺人或損壞屍體罪名之認定，原審未加詳查，同有未盡證據
調查職責之違法云云。惟查：刑法第二十八條所定共同正犯之成
立，祇要行為人間具有犯意聯絡、行為分擔，即為已足，不以全
程參與為必要，亦即既然行為人相互利用，以達成共同犯罪之計
畫，當不分彼此，就其等犯罪之全部結果共同負責。又刑事訴訟
法第三百七十九條第十款所稱應於審判期日調查之證據，係指與
待證事實具有重要關係，客觀上認為有調查之必要性，為認定事
實、適用法律之基礎者而言；倘事實尚非不明，自毋庸為其他無
益之查證，亦無所謂未盡查證職責之違法可言。上訴人在偵查中
直言：因日前和家人相處不睦，乃思藉酒殺人洩憤，又因擔心被
害人日後報復，故必須置之於死地等語，再參以上訴人既夥同曾
○○等多人事先謀議，議定以灌醉酒方式，使被害人無力抗拒（
曾○○自言多次和被害人打架，皆打不贏），復準備各式兇刀、
選定動手地點，而後按照計畫、逐步實現，終於聯手將被害人殺
死，有上揭各項直接、間接證據可供相互印證，事實堪謂明確，
自應就其全部犯情共負刑責。上訴意旨仍事爭執，不能認為有理
由，應予駁回。
據上論結，應依刑事訴訟法第三百九十六條第一項，判決如主文
。
中    華    民    國  一○○  年    一    月   二十   日
                      最高法院刑事第八庭
                          審判長法官  花  滿  堂  
                                法官  黃  正  興  
                                法官  洪  昌  宏  
                                法官  徐  昌  錦  
                                法官  王  聰  明  
本件正本證明與原本無異
                                      書  記  官  
中    華    民    國  一○○  年    一    月  二十四  日
                                                      M
附錄法條：
刑法第二百七十一條第一項
殺人者，處死刑、無期徒刑或十年以上有期徒刑。
第二百四十七條第一項
損壞、遺棄、污辱或盜取屍體者，處六月以上五年以下有期徒刑
。